【裁判字號】    97,交抗,363
【裁判日期】    970708
【裁判案由】    聲明異議
【裁判全文】
臺灣高等法院高雄分院刑事裁定         97年度交抗字第363號
抗 告 人  交通部公路總局高雄區監理所
代 表 人  陳新彬
受處分人
即異議人  甲○○
上列抗告人因受處分人違反道路交通管理處罰條例聲明異議案件
，不服臺灣高雄地方法院97年度交聲字第890號民國97年5月27日
裁定，提起抗告，本院裁定如下：
    主  文
抗告駁回。
    理  由
一、抗告意旨略以：按道路交通管理處罰條例第35條第1 項第1
    款規定：酒精濃度超過標準者，處新臺幣（下同）1 萬5,00
    0 元以上6 萬元以下罰鍰，並當場移置保管該汽車及吊扣其
    駕駛執照1 年。次按，道路交通管理處罰條例第68條新修正
    條文，並無免除之規定，而汽車駕駛執照為駕駛汽車之許可
    憑證，雖道路道路交通安全規則第53條就車輛分類區分而定
    有各類車種之駕駛執照，惟依同規則第61條規定，民眾已具
    備較低級車類駕駛資格後，當取得高一級車類駕駛資格，基
    於1 人1 照之原則，係應換發較高一級車類之駕駛執照時，
    因其具備較低級車類之駕駛資格，故憑換發取得較高一級車
    類之駕駛執照，准其駕駛較低級車類之車輛，故如汽車駕駛
    人同時領有汽車及機車駕駛執照者，其若係駕駛汽車違規應
    受吊扣駕照處分，當以吊扣其所領有憑以許駛汽車行駛道路
    之汽車駕駛執照，若駕駛機車違規，應受吊扣駕駛執照處分
    ，則吊扣其領有之機車駕駛執照，復如駕駛人係僅領有汽車
    駕駛執照，而依道路交通安全規則第61條所准予駕駛較低級
    車類之駕駛資格時，當依違規行為時之駕駛執照為裁處，應
    無疑義。本件受處分人以領有普通大貨車駕駛執照騎乘輕型
    機車違規屬實，自應以違規行為時領有之普通大貨車駕駛執
    照執行吊扣之。又酒駕吊扣駕駛執照處分之目的並非僅為處
    罰違反道路交通管理事件之行為人而已，尚有以暫時禁止行
    為人於道路上駕駛，以免造成用路人重大傷亡，倘普通大貨
    車駕駛執照持有人因酒駕機車違反道路交通管理處罰條例第
    35 條 規定，而由於其無機車駕照得以免於吊扣處分，顯有
    違公平原則，亦無法達到酒駕違規之立法目的。況以駕駛為
    職業之駕駛人，輕率酒後違規駕車，顯然漠視自身對保持交
    通安全之責任，亦不顧其他用路人之生命、身體、健康之危
    害及他人家庭完整、生計維持，自不得於酒後違規遭吊扣駕
    駛執照後，反指自己工作權遭剝奪、家庭生計無法維持，故
    原處分應無不合之處，原裁定撤銷原處分改為不罰之諭知，
    顯有未當，為此提起抗告，請求撤銷原裁定，更為適法之裁
    定等語。
二、本院審理結果，認原審上開裁定，認事、用法均無違誤，應
    予維持，並引用原審上開裁定之理由，如附件所示。
三、本件原裁定以受處分人既係駕駛輕型機車違反道路交通管理
    處罰條例第35條第1 項第1 款之規定，依民國94年12月14日
    修正後之道路交通管理處罰條例第68條規定，抗告人即僅能
    吊扣其輕型機車駕駛執照12個月，並無得吊扣受處分人所持
    有之他級駕駛執照之依據；又上開處置方式，雖可能產生無
    照駕駛之駕駛人，反而較有照駕駛之駕駛人，得受有無需受
    吊扣駕駛執照處罰利益之疑慮，然審酌「行政行為，採取之
    方法所造成之損害不得與欲達成目的之利益顯失均衡」，乃
    行政程序法第7 條第3 款所明定，而若於上開情形下吊扣駕
    駛人各級車類之駕駛執照，雖可達成完全杜絕駕駛人繼續酒
    醉駕車之目的，惟亦同時造成剝奪駕駛人駕駛各級車類車輛
    之結果，甚而使職業駕駛人之生計遭受影響，而如此所造成
    之損害，已與欲達成目的之利益顯失均衡，且與前揭道路交
    通管理處罰條例第68條之修法意旨不相符合，爰認抗告人以
    受處分人有上開交通違規行為，遂逕予裁處吊扣其普通大貨
    車駕駛執照，已難謂係適法之處分，而將原處分撤銷，另為
    受處分人不罰之諭知，經核即無不合。本院復審酌1 人1 照
    原則，係道路交通管理機關依法律（即道路交通管理處罰條
    例）授權所訂之道路交通安全規則所規定，而該規則並非不
    得配合母法即道路交通管理處罰條例之修正而有所修訂，況
    且，道路交通管理機關於執法時，如有於現行制度下，因1
    人1 照原則，將產生持有較高級車類駕駛執照者，酒醉駕車
    ，因無較低級車類之駕駛執照可供吊扣，即不予吊扣，而有
    違公平原則之疑慮，亦非不得以透過監理機關之行政作為，
    使違規駕駛人所持之較高級車類駕駛執照不得駕駛較低級車
    類之作法予以解決（例如可在駕駛人所持之較高級車類駕駛
    執照上註記某段時期間內不得駕駛某低級車類等），乃抗告
    人不為此圖，仍執前詞提起抗告，指摘原裁定不當，自無足
    取。抗告為無理由，應予駁回。
據上論結，應依道路交通案件處理辦法第26條，刑事訴訟法第41
2條，裁定如主文。
中    華    民    國    97    年    7     月    8     日
              刑事第一庭    審判長法  官  翁慶珍
                                  法  官  莊崑山
                                  法  官  徐美麗
以上正本證明與原本無異。
本裁定不得再抗告。
中    華    民    國    97    年    7     月    8     日
                                  書記官  賴梅琴
【附件】
臺灣高雄地方法院交通事件裁定         97年度交聲字第890號
原處分機關  交通部公路總局高雄區監理所
異  議  人
即受處分人  甲○○  男  30歲（民國○○年○○月○○日生）
                    身分證統一編號：Ｚ000000000號
                    住高雄縣鳳山市○○街28號
上列異議人即受處分人因違反道路交通管理處罰條例案件，對於
交通部公路總局高雄區監理所民國97年4 月22日所為之處分（原
處分案號：高監營裁字裁80-N00000000號）聲明異議，本院裁定
如下：
    主  文
原處分關於甲○○酒精濃度超過規定標準，吊扣普通大貨車駕駛
執照12個月部分之處分撤銷，不罰。
    理  由
一、本件原處分機關交通部公路總局高雄區監理所係以：異議人
    即受處分人甲○○於民國97年4 月15日晚上8 時17分許，騎
    乘車牌號碼WAA-501 號輕型機車行經高雄縣鳳山市○○路14
    5 號前時，因疑似酒後駕車為高雄縣政府警察局交通警察隊
    員警臨檢攔查，經測試異議人之呼氣酒精濃度測定值為每公
    升0.40毫克，已超出每公升0.25毫克之規定標準，遂以異議
    人酒後駕車且酒精濃度超過規定標準為由，依違反道路交通
    管理處罰條例第35條第1 項規定掣單舉發，嗣受處分人提出
    申訴，原處分機關乃依上開條文、違反道路交通管理事件統
    一裁罰基準及處理細則（下稱處理細則）第43條、第44條及
    第67條等規定，於97年4 月22日以高監營裁字裁80-N000000
    00號違反道路交通管理事件裁決書裁處受處分人罰鍰15,000
    元，並吊扣普通大貨車駕駛執照12個月，及施以道安講習在
    案。
二、聲明異議意旨略以：異議人於上揭時、地確因酒後駕車而為
    警攔檢並施以酒測後開單舉發，惟異議人當日係騎乘輕型機
    車，如吊扣異議人賴以維生之普通大貨車駕駛執照，異議人
    將無法工作，乃對於原處分聲明異議等語。
三、按汽車駕駛人，駕駛汽車經測試檢定有酒精濃度超過規定標
    準之情形者，處15,000元以上60,000元以下罰鍰，並當場移
    置保管其車輛及吊扣其駕駛執照1 年，道路交通管理處罰條
    例第35條第1 項第1 款定有明文。而所謂酒精濃度超過規定
    之標準者，依道路交通安全規則第114 條第2 款之規定，係
    指汽車駕駛人飲用酒類或其他類似物後其吐氣所含酒精濃度
    超過每公升0.25毫克或血液中酒精濃度超過0.05% 以上者。
    次按汽車駕駛人，因違反本條例及道路交通安全規則之規定
    ，受吊銷駕駛執照處分時，吊銷其持有各級車類之駕駛執照
    ，亦為道路交通管理處罰條例第68條所明定，而此規定係於
    94年12月14日修正公布，並於95年3 月1 日施行，而修正前
    之道路交通管理處罰條例第68條則係規定「汽車駕駛人，因
    違反本條例及道路交通安全規則之規定，受吊扣或吊銷駕駛
    執照處分時，吊扣或吊銷其持有各級車類之駕駛執照」，其
    修法意旨，係以「原條文將違規駕駛人所持有之各級車類駕
    駛執照一併吊扣或吊銷，失之過酷，影響人民工作及生活甚
    鉅」為由，而刪除吊扣駕駛人駕駛執照時，應吊扣駕駛人持
    有各級車類駕駛執照之規定（詳立法院公報第94卷第70期第
    136 頁至第138 頁之院會紀錄暨修正道路交通管理處罰條例
    第68條之立法理由），是依現行道路交通管理處罰條例，已
    無得吊扣駕駛人所持有他級駕駛執照之依據存在，從而，於
    為吊扣駕駛人駕駛執照之處分時，自僅得吊扣駕駛人違規時
    所駕駛該級車類之駕駛執照，以限制其繼續駕駛該級車類行
    駛道路之權利，若駕駛人並無該級車類之駕駛執照，或雖曾
    持有該級車類之駕駛執照，然該駕駛執照業經吊銷、吊扣，
    即無從再執行吊扣該級車類駕駛執照之處分（臺灣高等法院
    高雄分院96年度交抗字第134 號裁定意旨參照）。
四、經查：
    (一)本件異議人於前揭時、地確有酒後騎乘輕型機車，且經測
      試酒精濃度為每公升0.40毫克已超過規定標準，而有違反
      道路交通管理處罰條例第35條第1 項第1 款行為之事實，
      有呼氣酒精濃度測試單影本及高雄縣政府警察局舉發違反
      道路交通管理事件通知單影本各1 紙附卷可稽（參見本院
      卷第10頁），且為異議人於本院審理中所是認（參見本院
      卷第17、18頁），是此部分事實固堪認定。
    (二)惟查，異議人於本件交通違規時，並無輕型機車駕駛執照
      ，而係僅有普通大貨車駕駛執照，又原處分機關上開裁決
      係欲吊扣異議人之普通大貨車駕駛執照乙情，有異議人之
      普通大貨車駕駛執照影本1 紙（參見本院卷第19頁）及違
      反道路交通管理事件裁決書1 紙（參見本院卷第9 頁）在
      卷可參。揆諸前揭說明，異議人既係駕駛輕型機車違反道
      路交通管理處罰條例第35條第1 項第1 款之規定，依法即
      僅能吊扣其輕型機車駕駛執照12個月，並無得吊扣異議人
      持有他級駕駛執照之依據，是原處分機關以異議人有上開
      交通違規行為，遂逕予裁處吊扣異議人之普通大貨車駕駛
      執照，已難謂係適法之處分；又上開處置方式，雖可能產
      生無照駕駛之駕駛人，反而較有照駕駛之駕駛人，得受有
      無需受吊扣駕駛執照處罰利益之疑慮，然本院審酌「行政
      行為，採取之方法所造成之損害不得與欲達成目的之利益
      顯失均衡」，乃行政程序法第7 條第3 款所明定，而若於
      上開情形下吊扣駕駛人各級車類之駕駛執照，雖可達成完
      全杜絕駕駛人繼續酒醉駕車之目的，惟亦同時造成剝奪駕
      駛人駕駛各級車類車輛之結果，甚而使職業駕駛人之生計
      遭受影響，而如此所造成之損害，已與欲達成目的之利益
      顯失均衡，且與前揭道路交通管理處罰條例第68條之修法
      意旨不相符合，實難認係妥適。至移送書雖援引交通部95
      年5 月3 日交路字第0950030639號函、94年9 月15日交路
      字第0940051433號函及89年8 月30日交路字89字第008861
      號等函釋，認為領有駕駛執照之駕駛人，於無照駕駛不同
      級之車輛違反道路交通管理處罰條例第35條時，仍可吊扣
      其所持有之其他駕駛執照；惟按法官依據法律獨立審判，
      為憲法第80條所明定，且依司法院大法官會議釋字第137
      號、第216 號解釋意旨，各機關依其職掌就有關法規為釋
      示之行政命令，法官於審判案件時，固可予以引用，但仍
      得依據法律，表示適當之不同見解，並不受其拘束，而道
      路交通管理處罰條例第68條規定業經修正，且行政行為採
      取之方法所造成之損害不得與欲達成目的之利益顯失均衡
      ，均已如前述，從而，交通部前開函文於此自不宜再予援
      用。
五、綜上，原處分機關未考量道路交通管理處罰條例第68條之規
    定業已修正，仍吊扣異議人之普通大貨車駕駛執照，即有違
    誤。是本件異議為有理由，原處分關於裁處吊扣異議人普通
    大貨車駕駛執照部分，應由本院予以撤銷並諭知不罰。至原
    處分關於罰鍰及道安講習之部分，因異議人並未就此聲明異
    議，自不在本件審理及撤銷範圍之內，併此敘明。
六、依道路交通案件處理辦法第20條前段，裁定如主文。
中    華    民    國    97    年    5     月    27    日
                  交通法庭    法  官  陳振嘉
以上正本證明與原本無異。
如不服本裁定，應於收受送達後5 日內向本院提出抗告狀。
中    華    民    國    97    年    5     月    27    日
                              書記官  顏宗貝


司法院資訊處製作；財團法人民間司法改革基金會備份。
